【裁判字號】    99,上訴,1571
【裁判日期】    991103
【裁判案由】    誣告
【裁判全文】
臺灣高等法院臺中分院刑事判決        99年度上訴字第1571號
上  訴  人  臺灣臺中地方法院檢察署檢察官
被      告  乙○○
上列上訴人因被告誣告案件，不服臺灣臺中地方法院99年度訴字
第1056號中華民國99年6 月23日第一審判決（起訴案號：臺灣臺
中地方法院檢察署98年度偵字第29134 號），提起上訴，本院判
決如下：
    主  文
上訴駁回。
    理  由
一、公訴意旨略以：被告乙○○係址設臺北市中山區○○○路53
    號14樓得利影視股份有限公司（下稱得利公司）現場蒐證人
    員，於民國96年12月10日明知址設臺中市○○路20巷3 號影
    神影音光碟出租店陳列之「終棘警探」影音光碟，並非未經
    著作財產權人授權而擅自重製之盜版影音光碟，竟於96年12
    月15日，基於意圖使人受刑事訴追之不法犯意，以得利公司
    告訴代理人名義，具狀向臺中縣警察局烏日分局提出告訴，
    指訴影神影音光碟出租店負責人甲○○涉有著作權法第91條
    、第92條及第93條之罪嫌。臺中縣警察局烏日分局持臺灣臺
    中地方法院核之搜索票於96年12月21日前往現場搜索，扣得
    甲○○所有「疾風禁區2 」4 片、「28週毀滅倒數」4 片、
    「陷索」3 片、「長腳神父」2 片、「針孔旅社」2 片、「
    竊聽風暴」2 片、「達文西密碼」1 片、「雙面特勤」1 片
    、「終極警探4.0 」2 片、「終棘警探」1 片、「王牌天神
    續集」1 片、「糯米正傳」2 片，並於96年12月28日，以甲
    ○○違反著作權法報請臺灣臺中地方法院檢察署檢察官偵辦
    ，經該署檢察官於97年8 月21日以97年度偵字第2067號為不
    起訴處分，得利公司聲請再議，復經臺灣高等法院臺中分院
    檢察署於97年10月13日以97年度上聲議字第1834號駁回再議
    確定，因認被告涉有刑法第169 條第1 項之誣告罪嫌。
二、按犯罪事實應依證據認定之，無證據不得認定犯罪事實；又
    不能證明被告犯罪者，應諭知無罪之判決，刑事訴訟法第15
    4 條第2 項、第301 條第1 項分別定有明文。而所謂認定犯
    罪事實之證據，係指足以認定被告確有犯罪行為之積極證據
    而言，該項證據須適合於被告犯罪事實之認定，始得採為斷
    罪之資料。又事實之認定，應憑證據，如未能發現相當證據
    ，或證據不足以證明，自不能以推測或擬制之方法，以為裁
    判之基礎。再認定犯罪事實所憑之證據，雖不以直接證據為
    限，間接證據亦包括在內，然不論直接證據或間接證據，其
    為訴訟上之證明，均須於通常一般人不致有所懷疑，而得確
    信其為真實之程度者，始得據為有罪之認定，倘其證明未達
    此一程度，而有合理之懷疑存在時，即難遽採為不利被告之
    認定（最高法院29年台上字第3105號、40年台上字第86號、
    76年台上字第4986號判決意旨參照）。再依刑事訴訟法第16
    1 條規定，檢察官就被告犯罪事實，應負舉證責任，並指出
    證明之方法，因此，檢察官對於起訴之犯罪事實，應負提出
    證據及說服之實質舉證責任，倘其所提出之證據，不足為被
    告有罪之積極證明，或其指出證明之方法，無從說服法院以
    形成被告有罪之心證，基於無罪推定之原則，自應為被告無
    罪判決之諭知。又誣告罪之成立，以意圖他人受刑事處分或
    懲戒處分，而為虛偽之告訴、告發、報告為要件，所謂虛偽
    係指明知無此事實故意捏造而言，若告訴人誤認有此事實或
    以為有此嫌疑，自不得指為虛為，即難科以本罪；再按告訴
    人所訴事實，不能證明其係實在，對於被訴人為不起訴處分
    確定者，是否構成誣告罪，尚應就其有無虛構誣告之故意以
    為斷，並非當然可以誣告罪相繩（最高法院59年台上581 號
    、40年台上字第88號判例意旨參照）。
三、訊據被告堅詞否認有誣告犯行，辯稱伊是得利公司僱用之蒐
    證人員，對影神影音光碟出租店提出違反著作權法告訴之前
    ，曾至該出租店租用「料理鼠王」、「終棘警探」，交由得
    利公司法務人員曾冠華檢視，確認該2 部影片並非得利公司
    在國內所發行，係平行輸入之光碟，該出租店未經得利公司
    同意即租予他人，違反著作權法才提出告訴。查扣之影片光
    碟中「達文西密碼」、「針孔旅社」、「陷索」、「雙面特
    勤」、「竊聽風暴」雖為得利公司在國內發行之合法重製光
    碟，但因光碟本身無中文片名標識及得利公司發行字樣之外
    包裝，伊誤認係平行輸入光碟併予請求扣押，其餘「終棘警
    探」、「料理鼠王」、「疾風禁區2 」、「28週毀滅倒數」
    、「長腳神父」、終極警探4.0 」、「王牌天神」、「糯米
    正傳」，均非得利公司在國內發行之合法重製光碟，伊無誣
    告之故意等語。經查：
  (一)被告係於96年12月15日前往臺中縣警察局製作警詢筆錄，指
    稱「終棘警探」影片係得利公司取得專屬授權在臺灣地區享
    有重製、經銷、出租之著作財產權，其於同年月10日至址設
    臺中市○○區○○路20巷3 號影神影音光碟出租店所租用之
    「終棘警探」光碟，為國內尚未發行之影片，係海外版，影
    神影神光碟出租店先行租售予不特人觀賞，違反著作權法，
    因而代理得利公司對影神影音光碟出租店之負責人提出違反
    著作權法之告訴，並於同年月21日會同警方在影神影音光碟
    出租店執行搜索，查扣告訴人甲○○所有之光碟「疾風禁區
    2 」4 片、「28週毀滅倒數」4 片、「陷索」3 片、「長腳
    神父」2 片、「針孔旅社」2 片、「竊聽風暴」2 片、「達
    文西密碼」1 片、「雙面特勤」1 片、「終極警探4.0 」2
    片、「終棘警探」1 片、「王牌天神續集」1 片、「糯米正
    傳」2 片，該案嗣經臺灣臺中地方法院檢察署檢察官於97年
    8 月21日以97年度偵宇第2067號為不起訴處分，得利公司聲
    請再議，復經臺灣高等法院臺中分院檢察署於97年10月13日
    以97年度上聲議字第1834號予以駁回等情，有臺灣臺中地方
    法院96年度聲搜字第5179號搜索票、臺中縣警察局烏日分局
    96年12月21日搜索筆錄、扣押物品目錄表、臺灣臺中地方法
    院檢察署檢察官不起訴處分書、臺灣高等法院臺中分院檢察
    署處分書在卷可稽（見96年度聲搜字第5179號卷第25至27頁
    、98年度他字第2852號卷第10至18頁），並經原審調閱相關
    案卷查證無訛，且為被告所不爭執，此部分堪認為真實。
  (二)告訴人甲○○上揭違反著作權法案件所查扣之「疾風禁區2
    」、「28週毀滅倒數」、「陷索」、「長腳神父」、「針孔
    旅社」、「竊聽風暴」、「達文西密碼」、「雙面特勤」、
    「終極警探4.0 」、「終棘警探」、「王牌天神續集」、「
    糯米正傳」等光碟，均係得利公司取得專屬授權在臺灣地區
    享有重製、經銷、出租之著作財產權，有授權合約書、錄影
    節目審查合格證明書影本附於上揭違反著作權法案卷足憑。
    又前開扣押光碟，除「陷索」、「雙面特勤」、「竊聽風暴
    」為得利公司發行之直銷光碟，另「針孔旅社」、「糯米正
    傳」、「達文西密碼」須視外包裝始能辨識外，其餘「疾風
    禁區2 」、「28週毀滅倒數」、「長腳神父」、「終極警探
    4.0 」、「終棘警探」、「王牌天神續集」，皆為海外香港
    版本，業經鑑定證人即得利公司臺中區經理楊棨富於上揭違
    反著作權法案件偵查中證述綦詳。經原審質之告訴人甲○○
    ，其亦供稱前開扣押光碟有些係向客戶、大賣場、亞藝公司
    購得，有些與客戶交換取得，作為出租使用，部分有外包裝
    ，部分沒有外包裝，向客戶取得部分並無資料可考等語（見
    原審卷第12頁反面），而未能明確交待前開扣押光碟之來源
    。
  (三)依著作權法第87條第1 項第4 款、第87條之1 第1 項規定，
    未經著作財產權人同意而輸入著作原件或其重製物，除為供
    中央或地方機關之利用而輸入；或為供非營利之學術、教育
    或宗教機構保存資料之目的而輸入視聽著作原件或一定數量
    重製物，或為其圖書館借閱或保存資料之目的而輸入視聽著
    作以外之其他著作原件或一定數量重製物，並依著作權法第
    48條規定使用；或為供輸入者個人非散布之利用或屬入境人
    員行李之一部分而輸入著作原件或一定數量之重製物；或附
    含於貨物、機器或設備之著作原件或其重製物，隨同貨物、
    機器或設備之合法輸入而輸入；或附屬於貨物、機器或設備
    之說明書或操作手冊，隨同貨物、機器或設備之合法輸入而
    輸入者外，視為侵害著作權。本件告訴人為警查扣之「疾風
    禁區2 」、「28週毀滅倒數」、「長腳神父」、「終極警探
    4.0 」、「終棘警探」、「王牌天神續集」，確係海外香港
    版本，已如前述，其因經營影音光碟出租業務，所持有每部
    光碟數量甚少，作為商家及消費者交換視聽著作之平台，而
    持有消費者前來交換之國外版本視聽著作重製物，如光碟之
    來源合於著作權法第87條之1 第1 項第3 款「為供輸入者個
    人非散布之利用或屬入境人員行李之一部分而輸入著作原件
    或一定數量之重製物」之例外規定，即無侵害著作財產權之
    問題，得利公司指稱該部分光碟為非法輸入之重製物，僅為
    片面臆測之詞，經檢察官認告訴人違反著作權法之罪嫌不足
    而為不起訴處分，然告訴人亦無法提出其取得上開光碟之來
    源證明，自顯難謂被告代理得利公司對告訴人提出上揭違反
    著作權法之告訴，全然出於捏造。況前開扣押光碟其中之「
    陷索」、「雙面特勤」、「竊聽風暴」，經證人楊棨富於偵
    查中鑑定為得利公司發行之直銷光碟後，得利公司代理人張
    修齊即同意發還告訴人，益徵被告於會同警方執行搜索扣押
    時，因部分光碟缺少外包裝辨識，誤認為海外香港版本光碟
    ，未進一步求證即請求併予扣押，其手段雖有不當，但尚難
    認其有虛構誣陷告訴人之故意。
四、綜上所述，被告代理得利公司對告訴人提出上揭違反著作權
    法之告訴，既非全然出於捏造，復無虛構誣陷之故意，顯難
    遽令負誣告罪責。本件公訴人所舉之證據，無從說服本院以
    形成被告有罪之心證，此外又查無其他積極證據足資證明被
    告有何誣告犯行，不能證明被告犯罪，原審依刑事訴訟法第
    301 條第1 項之規定，為被告無罪之判決，經核並無違誤，
    檢察官上訴指摘原審判決不當，其上訴為無理由，應予駁回
    。
據上論斷，應依刑事訴訟法第368 條，判決如主文。
本案經檢察官丙○○到庭執行職務。
中    華    民    國    99    年    11    月    3     日
            刑事第十一庭   審判長法  官   郭  同  奇
                                 法  官   許  冰  芬
                                 法  官   陳  慧  珊
以上正本證明與原本無異。
檢察官得上訴。
被告不得上訴。
如不服本判決應於收受送達後十日內向本院提出上訴書狀，其未
敘述上訴之理由者，並得於提起上訴後十日內向本院補提理由書（
均須按他造當事人之人數附繕本）「切勿逕送上級法院」。
                                 書記官   洪  麗  華
中    華    民    國    99    年    11    月    3     日

司法院資訊處製作；財團法人民間司法改革基金會備份。
